ACORDAO-COMPLETO-2468136

ACÓRDÃO 1533/2021 ATA 24/2021 - PLENÁRIO

VISTOS, relatados e discutidos estes autos de acompanhamento que, nesta oportunidade cuida do sexto relatório de acompanhamento de natureza operacional realizado com o objetivo de avaliar e acompanhar a governança do Centro de Governo - CG durante o enfrentamento da pandemia de Covid-19; 
ACORDAM os Ministros do Tribunal de Contas da União, reunidos em Sessão do Plenário, ante as razões expostas pelo Relator, em:
9.1. encaminhar cópia desta decisão à Procuradoria-Geral da República - Coordenadoria Nacional Finalística do Gabinete Integrado de Acompanhamento à Epidemia do Coronavírus-19 (GIAC-Covid-19) , com fundamento no Memorando-Circular Segecex 7/2020, e à Comissão mista do Congresso Nacional que acompanha a situação fiscal e a execução orçamentária e financeira das medidas relacionadas à emergência de saúde pública e de importância internacional relacionada ao coronavírus, instituída pelo Decreto Legislativo 6/2020;
9.2. encaminhar cópia desta decisão à Comissão de Trabalho, Administração e Serviço Público e à Comissão Externa de Enfrentamento à Covid-19, ambas da Câmara dos Deputados, e à Comissão de Transparência, Governança, Fiscalização e Controle e Defesa do Consumidor do Senado Federal para subsidiar eventual debate de medida legislativa acerca do planejamento governamental para os casos de crises sanitárias de grandes proporções, a exemplo daquelas classificadas como Emergência em Saúde Pública de Importância Nacional (ESPIN) ;
9.3. encaminhar cópia desta decisão à Comissão Parlamentar de Inquérito da Pandemia (CPI da Pandemia) , em curso no Senado Federal, à Casa Civil da Presidência da República, ao Comitê de Crise, ao Centro de Coordenação das Operações do Comitê de Crise da Covid-19 (CCOP) e à Subchefia de Articulação e Monitoramento da Casa Civil da Presidência da República para ciência;
9.4. retornar os autos à SecexAdministração, para que prossiga ao acompanhamento junto ao Centro de Governo com o fim de verificar o cumprimento das ações de apoio da Administração Pública Federal em auxílio aos Estados e ao Distrito Federal previstas na Resolução 12, de 9/2/2021 - Comitê de Crise para Supervisão e Monitoramento dos Impactos da Covid-19.

Sexto acompanhamento de natureza operacional realizado para avaliar a governança do Centro de Governo (CG) criado para o enfrentamento da pandemia de Covid-19, em especial, das ações planejadas e executadas para o enfrentamento da segunda onda de contaminação por covid-19.

Casa Civil da Presidência da República; Secretaria de Governo da Presidência da República; Secretaria-Geral da Presidência da República.

3. Interessados/Responsáveis: Walter Souza Braga Netto (XXX.217.537-XX).

13.1. Ministros presentes: Ana Arraes (Presidente), Walton Alencar Rodrigues, Benjamin Zymler, Aroldo Cedraz, Raimundo Carreiro, Bruno Dantas, Vital do Rêgo (Relator) e Jorge Oliveira.
13.2. Ministros-Substitutos presentes: Augusto Sherman Cavalcanti, Marcos Bemquerer Costa e Weder de Oliveira.

ACORDAO-COMPLETO-2542227

Acórdão de Relação 2658/2022 - Plenário

Acórdão de Relação

VITAL DO RÊGO

Adoto como relatório a instrução de mérito elaborada no âmbito da Secretaria de Controle Externo da Administração do Estado (SecexAdmin) , peça 184, que contou com a anuência do corpo gerencial daquela unidade instrutiva, peças 185 e 186, a seguir transcrita com os ajustes de forma pertinentes:
I - INTRODUÇÃO
Deliberação e identificação do objeto
Em cumprimento ao Despacho de 19/1/2021, do Ministro-Relator Vital do Rêgo (peça 173) , foi realizada inspeção no Centro de Coordenação de Operações do Comitê de Crise para a Covid-19-CCOP e na Casa Civil da Presidência da República, representada pela Subchefia de Articulação e Monitoramento-SAM/CC/PR, no período de 25/1/2021 a 19/2/2020, com vistas a identificar, no que diz respeito ao enfrentamento da segunda onda da Covid-19, a existência de diagnósticos atuais elaborados pelo Governo Federal, em conjunto com Estados e Distrito Federal, da real situação da área de saúde de cada unidade da Federação, em especial no que diz respeito à disponibilidade de leitos clínicos, de Unidade de Tratamento Intensivo (UTI) e de insumos frente às necessidades atuais e suas projeções para o futuro, bem como a existência e/ou definição de novas diretrizes visando mitigar os efeitos dessa nova fase de contaminação.
Estrutura de Governança criada no Centro de Governo para gestão da Crise Sanitária provocada pelo Coronavírus
2.	O Centro de Governo, por meio do Decreto 10.277/2020, criou o Comitê de Crise, cuja atribuição é a de articulação da ação governamental, de assessoramento ao Presidente de República sobre a consciência situacional em questões decorrentes da pandemia e de deliberação sobre as prioridades, as diretrizes e os aspectos estratégicos relativos aos impactos da Covid-19. É coordenado pelo Ministro-Chefe da Casa Civil da Presidência da República e possui, em sua composição, os dirigentes máximos dos demais ministérios do Poder Executivo Federal, bem como autoridades setoriais no tema Saúde e representantes de entidades da administração indireta (Anvisa, Banco Central, BNDES, Caixa Econômica Federal, Banco do Brasil, dentre outros) , podendo, ainda, haver participação, mediante convite, de membros do Poder Legislativo, do Poder Judiciário, do Ministério Público e outras autoridades públicas e especialistas (art. 3º do mencionado Decreto) .	
3.	A operacionalização das ações do Comitê, por sua vez, se dá por intermédio do Centro de Coordenação de Operações do Comitê de Crise para a Covid-19-CCOP (art. 4º-A do Decreto 10.277/2020) , cujas atribuições e objetivos são os seguintes:
Art. 4º-A [...]
I - coordenar as operações do Governo Federal, conforme determinado pelo Comitê;
II - articular, com os entes públicos e privados, ações de enfrentamento da covid-19 e seus impactos;
III - monitorar as ações adotadas pelos atores públicos e privados em relação ao enfrentamento da Covid-19;
IV - repassar informações atualizadas ao Presidente da República sobre os desdobramentos das situações geradas pela Covid-19 e pelas ações governamentais relacionadas; e
V - exercer outras atribuições que lhe forem conferidas pelo Comitê.
4.	O CCOP é composto por representantes de diversos ministérios e coordenado pelo Subchefe de Articulação e Monitoramento da Casa Civil da Presidência da República (SAM/CC/PR) , nos termos do art. 4º-B, I do Decreto 10.277/2020) .
5.	Assim, este trabalho de inspeção contempla a verificação das ações do Comitê de Crise, por intermédio de sua unidade operacional (CCOP) , bem como dos órgãos vinculados à Presidência da República que auxiliam os trabalhos de gestão da crise sanitária, em especial a Secretaria de Articulação e Monitoramento da Casa Civil (SAM/CC/PR) e a Secretaria Especial de Assuntos Federativos (SEAF/CC/PR) .
II - HISTÓRICO 
6.	Em breve histórico, cabe destacar que este processo é oriundo dos acompanhamentos realizados por este Tribunal no âmbito do Plano Especial de Acompanhamento das Ações de Combate à Covid-19 (PEAAC) , que prevê a atuação preventiva e pedagógica da Corte de Contas no acompanhamento das medidas adotadas pela Administração Pública Federal, em diversas áreas relevantes, com o objetivo de enfrentar a pandemia, e integra o Programa Coopera, deste Tribunal.
7.	Dentre as diversas ações previstas no PEAAC consta a realização de acompanhamento da atuação do Centro de Governo no enfrentamento da crise sanitária de Covid-19, razão pela qual autuou-se o presente processo, sob a relatoria do Ministro Vital do Rêgo.
8.	Até o momento foram emitidos cinco relatórios no âmbito deste acompanhamento, vejamos.
9.	No primeiro relatório (peças 21-23) , encaminhado ao gabinete do Ministro-Relator em 29/5/2020, propôs alerta à Casa Civil da Presidência da República de que a ausência de diretriz estratégica clara de enfrentamento à Covid-19, com a respectiva gestão de riscos, bem como a ausência de um plano de comunicação coordenado e abrangente, poderia comprometer os gastos e os resultados do enfrentamento à pandemia e impedir uma efetiva coordenação política e articulação entre órgãos e entidades, federais e subnacionais.
10.	Na sessão plenária, de 24/6/2020, o Ministro-Relator Vital do Rêgo adotou o relatório técnico da equipe de fiscalização como voto condutor do Acórdão 1616/2020-TCU-Plenário (peça 26) , o qual deliberou pela emissão do referido alerta e, ainda, recomendou à Casa Civil a adoção de algumas providências relevantes tais como inclusão de membros e determinou ações de divulgação de atas de reuniões do Comitê de Crise e do CCOP nos respectivos sítios eletrônicos, em observância ao princípio da Transparência.
11.	O segundo relatório (peça 52) foi elaborado após a apresentação do painel Ressonância Federativa, utilizado pela Secretaria Especial de Assuntos Federativos, da Secretaria de Governo da Presidência da República (Segov) para prover informações úteis e tempestivas nos processos de interação e integração entre o governo federal e os estados e municípios. Além disto, foram identificadas boas práticas no enfrentamento de contingências por parte do governo dos Estados Unidos da América.
12.	No terceiro relatório (peça 71) , foram apresentados os desdobramentos decorrentes do Acórdão 1616/2020-TCU-Plenário, de relatoria do Ministro Vital do Rêgo, bem como foi apresentada análise da transparência das ações de enfrentamento à Covid-19. Tal relatório embasou o Acórdão 2092/2020-TCU-Plenário (peça 74) .
13.	No quarto relatório deste acompanhamento (peça 119) , foram apresentados desdobramentos adicionais do Acórdão 1616/2020-TCU-Plenário, especialmente os resultados dos Grupos de Trabalho instituídos no âmbito do Comitê de Crise da Covid-19, em resposta aos impactos relacionados ao coronavírus.
14.	O quinto relatório deste acompanhamento (peça 155) avaliou a coerência das ações de enfrentamento à pandemia, bem como metas e indicadores, em relação aos objetivos gerais e específicos estabelecidos, bem como analisados os resultados das ações de comunicação do Centro de Governo, propondo o arquivamento do presente processo, dado que as deliberações eram passíveis de monitoramento.
15.	O Acórdão 4075/2020-TCU-Plenário (peça 161) , relatoria do Ministro Vital do Rêgo, recomendou à Casa Civil a adoção de medidas para incrementar a coerência do plano enviado a este Tribunal, em especial: a) relação direta das ações com os objetivos propostos; b) existência de ações e de indicadores exaustivos e adequados; c) previsão de medidas de coordenação nas ações que envolverem mais de um ministério; e d) elaboração de indicadores capazes de mensurar os resultados planejados, bem como relação direta entre ações mitigadoras de risco e evento de risco, de forma a aumentar a capacidade de alcance dos resultados pretendidos.
16.	No entanto, o item 9.2 do referido acórdão determinou o retorno dos autos à SecexAdministração para que promovesse levantamento junto ao Centro de Governo acerca de novas medidas relacionadas à governança pública que estão sendo adotadas para o enfrentamento da elevação dos casos de morte e infecção por Covid-19.
17.	A equipe de fiscalização, em sequência, entrevistou o Subchefe de Articulação e Monitoramento da Casa Civil da Presidência da República (Coordenador do CCOP) e a Subchefe Adjunta de Gestão Pública, cujo extrato de entrevista se encontra à peça 170 destes autos. Também foi emitido o Ofício de Requisição 10/2020, de 22/12/2020, para que o gestor apresentasse, caso entendesse pertinente, novos elementos visando elucidar as questões tratadas na reunião do dia 21/12/2020, 18h, entrevista via Teams) .
18.	Por fim, em despacho datado de 19/1/2021 (peça 173) , o Ministro-Relator Vital do Rêgo determinou a realização de inspeção no Centro de Governo, a qual aplicou procedimentos de auditoria que passam a ser descritos a seguir.   
III - DA INSPEÇÃO
Objetivo e questões de auditoria 
19.	A presente ação de controle teve por objetivo identificar, mediante inspeção, no que diz respeito ao enfrentamento da segunda onda da Covid-19, a existência de diagnósticos atuais elaborados pelo Governo Federal, em conjunto com Estados e Distrito Federal, da real situação da área de saúde de cada unidade da Federação, em especial acerca da disponibilidade de leitos clínicos e de UTI e de insumos frente às necessidades atuais e suas projeções para o futuro, bem como a existência e/ou definição de novas diretrizes visando mitigar os efeitos dessa nova fase de contaminação.
20.	A fim de se atingir o objetivo proposto, formulou-se as seguintes questões:
Questão 1: Quais as diretrizes emanadas do Comitê de Crise destinadas ao CCOP no que diz respeito às ações de mitigação de riscos e enfrentamento da "segunda onda" de Covid-19?
Questão 2: Existem diretrizes definidas, em conjunto com Estados e Distrito Federal, visando enfrentar possível ocorrência de falta de leitos clínicos e/ou de UTI para pacientes de Covid-19, por unidade federativa?
Questão 3: Existem diretrizes definidas, em conjunto com Estados e Distrito Federal, visando enfrentar possíveis ocorrências de falta de insumos, em especial o oxigênio medicinal, por unidade federativa?
Questão 4: Existem ações específicas definidas para atuação em conjunto com os Estados visando enfrentar possíveis ocorrências de falta de leitos clínicos e/ou de UTI destinadas à Covid-19, bem como de insumos, tais como oxigênio medicinal?
Questão 5: Quais são os instrumentos utilizados na comunicação de diretrizes/prioridades definidos pelo Comitê de Crise ao CCOP e qual a periodicidade das reuniões atuais para discussões sobre diretrizes a serem seguidas no enfrentamento da "segunda onda" de Covid-19?
Questão 6: Como resultado do monitoramento que deve ser efetuado nos termos do art. 4º-A, III, do Decreto 10.277/2020, existem diagnósticos elaborados pelo CCOP em conjunto com Estados e Distrito Federal para enfrentamento da "segunda onda" de Covid-19?
Questão 7: Como são monitoradas as ações dos atores públicos e privados no tocante à 'segunda onda" de Covid-19?
Questão 8: Na ação de monitoramento dos atores públicos e privados envolvidos no enfrentamento da Covid-19, o CCOP verifica, em tempo real, a disponibilidade de leitos clínicos e de UTI específicos para atender a segunda onda de Covid-19, por Estado da Federação, bem como projeções de contaminações e internações futuras?
Questão 9: São monitoradas informações relacionadas à quantidade atual diária de consumo e produção de oxigênio medicinal, bem como projeções de consumo futuro decorrente de novas contaminações, por unidade da Federação?
Metodologia utilizada 
21.	Durante o planejamento e a execução da inspeção foram levantadas informações acerca do objeto e realização de entrevista com os gestores do CCOP, da Subchefia de Articulação de Monitoramento da Casa Civil da Presidência da República (coordenador do CCOP) e da Secretaria de Assuntos Federativos da Casa Civil (SEAF/CC/PR) , bem como foram requisitadas informações necessárias para elucidação das questões. 
22.	A fim de atingir os objetivos da fiscalização foram utilizadas as seguintes técnicas de auditoria: análise documental; pesquisa em sistemas informatizados e sítio eletrônicos; confronto de informações e documentos; conformidade documental (legislação) e consultas à jurisprudência do TCU.
Das Respostas às Questões
23.	Formalizadas por meio do Ofício de Requisição 11/2021 (peça 178) , as questões foram respondidas pela Secretaria de Assuntos Federativos (SEAF/CC/PR) e pela Subchefia de Articulação e Monitoramento da Casa Civil da Presidência da República, que coordena o CCOP (peças 181 a 183) , conforme veremos abaixo.
24.	Quanto à questão 1, o Coordenador do CCOP informa que diversas diretrizes, formais e informais, foram emitidas, buscando-se direcionar as atividades do Centro de Governo. 
25.	No que tange ao enfrentamento da "segunda onda", informou que não existem diretrizes específicas editadas com tal finalidade. No entanto, destaca a existência da Resolução 13, de 19/10/2020, editada pelo Comitê de Crise, que aprova a consolidação das Diretrizes do Comitê de Crise para enfrentamento da pandemia.
26.	Destaca, ainda, ações específicas adotadas tão logo foi observada uma mudança no comportamento do vírus, citando, como exemplo, a determinação de realização de testes RT-PCR, com validade de 72 horas, em passageiros de voos internacionais, e a suspensão de voos provenientes ou com passagem pelo Reino Unido, Irlanda do Norte e África do Sul.
27.	Por fim, informa a edição da Resolução 12, de 9 de fevereiro de 2021, na qual o Comitê de Crise regulamentou as ações de apoio da administração pública federal para enfrentamento da pandemia em auxílio aos Estados e ao Distrito Federal. 
28.	A mencionada resolução, de acordo com o Coordenador, se materializou em decorrência da percepção da necessidade de tratamentos "quase que customizados" aos Estados, possibilitando, assim, a disponibilização de recursos humanos essenciais, o fornecimento de materiais e apoio logístico essenciais, assessoramento técnico às autoridades estaduais ou distrital na contratação de material, de pessoal e capacitação de recursos humanos, dentre outras medidas que possam ser viabilizadas por órgãos ou entidades da administração pública federal.
29.	Quanto à questão 2, acerca da existência de diretrizes definidas, em conjunto com Estados e Distrito Federal, visando enfrentar possível ocorrência de falta de leitos clínicos e/ou de UTI para pacientes de Covid-19, informa que o Ministério da Saúde é a pasta adequada para responder com profundidade a este quesito, já que o papel do Comitê de Crise e do CCOP se dá em nível mais estratégico, de coordenação e articulação. 
30.	Quanto à questão 3, acerca da existência de diretrizes definidas, em conjunto com Estados e Distrito Federal, visando enfrentar possíveis ocorrências de falta de insumos, em especial o oxigênio medicinal, informa que o Ministério da Saúde é a pasta adequada para responder com profundidade a este quesito, já que o papel do Comitê de Crise e do CCOP se dá em nível mais estratégico, de coordenação e articulação.
31.	Apesar de atribuir como ação de responsabilidade do Ministério da Saúde, destaca, em sua resposta, que no caso da falta de oxigênio em Manaus, por exemplo, atuou diretamente para viabilizar a adaptação célere do avião mais moderno disponível nas Forças Armadas, o KC-390, para que ele fosse habilitado a transportar oxigênio. Isso se deu por meio de parceria entre a Embraer, fabricante da aeronave, a White Martins, que detém os insumos e os reservatórios, e a Força Aérea Brasileira.
32.	Quanto à questão 4, acerca da existência de ações específicas definidas em conjunto com Estados e Distrito Federal visando enfrentar possíveis ocorrências de falta de leitos clínicos e/ou de UTI destinadas à Covid-19, bem como de insumos, tais como oxigênio medicinal, informa que a gestão de leitos é matéria de competência do Ministério da Saúde no exercício de suas competências nas operações de combate à Covid-19.
33.	Quanto à questão 5, acerca dos instrumentos utilizados para a comunicação de diretrizes/prioridades definidos pelo Comitê de Crise ao CCOP e sobre a realização de reuniões para tratativa de diretrizes, informa que as reuniões situacionais foram iniciadas com periodicidade diária e, atualmente, ocorrem às segundas, quartas e sextas, bem como extraordinariamente, na eventualidade da ocorrência de situações de emergência que requeiram ação imediata.
34.	Informa que, usualmente, são instados os integrantes do colegiado para que estes repassem o que tem vislumbrado como necessidade, além das suas percepções dos riscos que podem surgir no enfrentamento à Covid-19. As reuniões são finalizadas com encaminhamentos que podem resultar em reuniões de articulação com atores específicos, oportunidade em que são analisados e solucionados eventuais gargalos. Outros encaminhamentos, em função do tema, já são levados diretamente para o CCOP com diretriz de ação, com a finalidade de propiciar respostas rápidas.
35.	Destaca, como evidência dessas atuações recentes do Comitê e do CCOP, as tratativas para implementação da prescrição do teste RT-PCR, realizado em até 72 horas antes do embarque, para passageiros provenientes de voos internacionais, que teria exigido articulação destas instâncias de gestão de crise junto ao Ministério da Infraestrutura, da ANAC, dentre outros. Informa ainda que foram tratados casos excepcionais que poderiam advir dessa ação, como a ocorrência de uma nevasca, amplamente divulgada pelos canais de comunicação, que atingiu a cidade de Madrid, na Espanha, e que essa situação demandou uma articulação interministerial e interagências para ampliação do período de validade do teste RT-PCR apenas para passageiros dos voos impedidos de decolar em razão da citada tempestade, dentre outros.
36.	Quanto à questão 6, acerca da existência de diagnósticos elaborados pelo CCOP em conjunto com Estados e Distrito Federal para enfrentamento da "segunda onda" de Covid-19, informa a inexistência de diagnósticos formalmente elaborados, mas que há monitoramento constante da situação dos Estados e Municípios.
37.	Na entrevista realizada em 11/02/2020, 14h, via Teams, a Senhora Débora, representante da SEAF/CC/PR (v. extrato de entrevista, p. 184) , informou que o Centro de Operações de Emergência em Saúde Pública para o novo Coronavírus (COE) do Ministério da Saúde faz esse acompanhamento diretamente junto às secretarias de saúde, e que, em reuniões realizadas semanalmente com os Comitês de Crises dos Estados, a SEAF/CC/PR recebe diversas demandas, que são repassadas ao CCOP. Que nestas reuniões são tratadas questões relacionadas à Covid-19 bem como questões das áreas de desenvolvimento dos Estados e Municípios.
38.	Quanto à questão 7, acerca da forma de monitoramento das ações dos atores públicos e privados no tocante à segunda onda da pandemia, informa que a mudança de comportamento da doença fez com que se observasse mais de perto as ações dos atores privados, a exemplo da questão do oxigênio, onde se observou que esse mercado é bastante regionalizado, o que impacta diretamente na questão da gestão da produção e distribuição desse insumo.
39.	Informa que, assim que o problema do suprimento do oxigênio foi identificado, incluiu-se, no monitoramento, o mercado produtivo desse insumo, procedendo-se ao mapeamento das empresas do setor e análise de suas particularidades, como a capacidade de produção e localização, dentre outros.
40.	Por fim, aduz que, com a inclusão destes novos atores no monitoramento, é possível prever com razoável assertividade possíveis novos problemas, para que se proceda ao planejamento das ações preventivas e mitigadoras. 
41.	Quanto à questão 8, que trata de verificação, em tempo real, da disponibilidade de leitos clínicos e de UTI para pacientes de Covid-19, bem como gestão das projeções futuras de ocupação dos mesmos, informa que tanto o Comitê de Crise quanto o CCOP não realizam monitoramento em tempo real dessa disponibilidade. 
42.	Alega, no entanto, que essa atribuição compete ao Ministério da Saúde e essa tarefa é executada pelo COE, vinculado àquele ministério, que fornece informações ao CCOP, bem como indica eventuais problemas que exijam uma solução em nível estratégico.
43.	Por fim, no que diz respeito às projeções acerca de contaminações e internações futuras, "há uma busca em projetar tais aspectos. No entanto, em razão do dinamismo próprio da doença, o acompanhamento é realizado por intermédio dos boletins epidemiológicos do Ministério da Saúde".
44.	Quanto à questão 9, acerca do monitoramento da quantidade atual diária de consumo e produção de oxigênio medicinal, bem como projeções de consumo futuro decorrente de novas contaminações, informa que há monitoramento estratégico de oferta e demanda de oxigênio hospitalar e insumos para intubação orotraqueal em cooperação com os Ministérios da Saúde e da Defesa, além da Secretaria de Governo da Presidência da República, da Anvisa e da Abin. 
45.	Por fim, informa que "há um esforço no desenvolvimento de um modelo preditivo, mas que este ainda se encontra em estágio inicial, havendo necessidade de aperfeiçoamento para que seja mais objetivo e acurado".  
Análise
46.	Inicialmente cabe destacar que o foco da inspeção é a obtenção de informações acerca da existência de diagnósticos elaborados pelo Governo Federal, em conjunto com Estados e Distrito Federal, da real situação da área de saúde de cada unidade da Federação, em que constem informações acerca do número atual total de leitos disponíveis para pacientes de Covid-19, incluindo UTI´s, envolvendo a rede pública e privada, bem como projeções de leitos que deverão ser necessários para enfrentamento da "segunda onda" da pandemia no Brasil, além de informações acerca de novas diretrizes planejadas para mitigar os efeitos da nova onda de contaminação, com indicação de ações planejadas para garantir a necessidade adequada de leitos hospitalares.
47.	A inspeção também inclui a obtenção de informações a respeito de diagnósticos elaborados que contenham dados acerca da quantidade atual diária de consumo e produção de oxigênio medicinal, bem como suas projeções de consumo e de produção por unidade da Federação, assim como a existência de diretrizes para garantir o suprimento adequado desse insumo.
48.	Em breve resumo, no que tange ao objeto, constatou-se que inexistem diagnósticos elaborados que contenham as informações supracitadas, bem como inexistem novas diretrizes voltadas especificamente para o enfrentamento à segunda onda de Covid-19.
49.	No entanto, a análise a seguir embasa a conclusão pela desnecessidade de se realizar determinações ou recomendações no sentido de se elaborar novos diagnósticos ou novas diretrizes. Vejamos.
50.	No que tange aos diagnósticos que contenham informações sobre número atual de leitos clínicos e de UTI bem como projeções de ocupação dos mesmos em razão das novas contaminações, o gestor informou que o Centro de Operações de Emergência em Saúde Pública para o novo Coronavírus (COE-nCov) , do Ministério da Saúde, faz esse acompanhamento, tendo em vista ser a instância operacional daquele ministério que realiza a gestão de informações acerca da ocupação e disponibilização dos leitos.
51.	O art. 3º da Portaria 188, de 3/2/2020, do Ministério da Saúde (alterada pela Portaria 3.190, de 26/11/2020) , dispõe que compete ao COE-nCov "planejar, organizar, coordenar e controlar as medidas a serem empregadas durante a ESPIN, nos termos das diretrizes fixadas pelo Ministro da Saúde", bem como "articular-se com os gestores estaduais, distrital e municipais do SUS" e encaminhar ao Ministro de Estado da Saúde relatórios técnicos sobre a ESPIN e as ações administrativas em curso.
52.	De fato, a gestão de informações sobre ocupação de leitos clínicos e de UTI e suas projeções são informações a nível operacional que se adequa mais às atividades do COE-nCov e não, pelo menos em princípio, ao CCOP. Para se chegar a essa conclusão, basta se observar as competências atribuídas ao referido órgão de gestão estratégica, insculpida no art. 4º-A do Decreto 10.277/2020, a saber:
Art. 4º- O Comitê contará com o Centro de Coordenação de Operações do Comitê de Crise [...], com o objetivo de:
I - coordenar as operações do Governo Federal, conforme determinado pelo Comitê;
II - articular, com os entes públicos e privados, ações de enfrentamento da covid-19 e de seus impactos;
III - monitorar as ações adotadas pelos atores públicos e privados em relação ao enfrentamento da Covid-19;
IV - repassar informações atualizadas ao Presidente da República sobre os desdobramentos das situações geradas pela Covid-19 e pelas ações governamentais relacionadas; e
V- exercer outras atribuições que lhe forem cometidas pelo Comitê.
53.	Portanto, são razoáveis as explicações do coordenador acerca da ausência de diagnósticos elaborados pelo próprio CCOP que contenham informações detalhadas a esse nível, tendo em vista que já existe instância criada dentro do Ministério da Saúde que efetua diretamente este controle por meio de sistema integrado com os outros entes federativos. 
54.	É de se observar, ainda, que há processo de fiscalização autuado neste Tribunal que contempla a avaliação das ações do Ministério da Saúde e, consequentemente, do COE-nCOV, no que compete à gestão administrativa de leitos clínicos e de UTI para pacientes de Covid-19 bem como da gestão dos insumos, dentre eles o oxigênio medicinal. Trata-se do TC Processo 014.575/2020-5, de responsabilidade da SecexSaúde, que cuida de acompanhamento com o objetivo de avaliar a estrutura de governança montada pelo Ministério da Saúde para o combate à crise gerada pelo coronavírus.
55.	Naqueles autos, inclusive, há requisição datada de 29/1/2021 que busca informações sobre questões tratadas nesta inspeção, tais como (peça 329 do referido processo) :
- relação de insumos e medicamentos classificados como essenciais para o atendimento de pacientes com a Covid-19;
- medidas executadas pelo Ministério para apoiar os estados que enfrentam desabastecimento de medicamentos e insumos essenciais;
- medidas executadas pelo Ministério da Saúde para apoiar os estados da federação com risco de colapso nos serviços de saúde, em decorrência de desabastecimento de insumos e medicamentos essenciais para o tratamento de pacientes com Covid-19
- ações planejadas e executadas pelo Ministério da Saúde para evitar o desabastecimento de medicamentos e insumos essenciais para o atendimento dos pacientes com Covid-19 nos Estados e no Distrito Federal.
56.	Isso corrobora as afirmações do Coordenador do CCOP no sentido de já existir, no âmbito do Ministério da Saúde, instância operacional que cuida de gerir as informações referentes a controles de leitos e de oxigênio medicinal.
57.	Considerando o estágio atual da pandemia no Brasil, em que já se inicia, ainda que em passos lentos, o processo de vacinação da população, é de se perguntar se ainda há tempo hábil para instituir ações de governança a nível estratégico mais amplo, a exemplo da realização de novos diagnósticos para o combate à segunda onda de covid-19. 
58.	Assim, a apresentação de melhor e mais robusto planejamento, fundamentado em diagnósticos elaborados em níveis estratégicos, neste momento, não teria o condão de diminuir os efeitos da pandemia, de orientar as ações governamentais e de otimizar o uso de recursos públicos para o combate ao coronavírus. O momento adequado para tal iniciativa já se encontra no passado.
59.	Vale destacar que, ainda que não se exija do CCOP, neste momento, a realização de diagnósticos para subsidiar o planejamento para enfrentamento da segunda onda de Covid-19, em razão dos seus trabalhos reconhecidamente urgentes, como atendimentos de demandas emergenciais advindas de todos os ministérios envolvidos no combate ao coronavírus e, ainda, dos demais entes federativos no que diz respeito à articulação destes com o Governo Federal, há que se observar uma boa oportunidade para se levar ao conhecimento do parlamento a problemática relacionada ao planejamento governamental nos casos de crises sanitárias em nível de pandemia, assunto que será tratado nos itens 71 a 82 desta instrução. 
60.	Dessa forma, em razão da fase atual da pandemia, em que eventual recomendação ou determinação para a realização de diagnóstico estratégico para enfrentamento da segunda onda de covid-19 se mostraria intempestivo, deixa-se de propor encaminhamento neste sentido. No entanto, dada a relevância do tema, há necessidade de se discutir o planejamento estratégico do Centro de Governo para os próximos eventos desse porte, conforme se verá nos itens 71 a 82 desta instrução ("Aspectos Importantes do Planejamento") .
61.	No que diz respeito às diretrizes planejadas pelo Governo Federal, em conjunto com as unidades da Federação, para mitigar os efeitos da segunda onda de contaminação por Covid-19, com indicações de ações planejadas para garantir a necessidade adequada de leitos hospitalares, bem como suprimento adequado de oxigênio medicinal, evidenciou-se que não existem diretrizes específicas para a segunda onda de contaminação. 
62.	Ocorre, porém, que o Comitê de Crise editou, por meio da Resolução 13, de 19/10/2020, a "Consolidação das Diretrizes do Comitê de Crise", em que pauta suas ações nas seguintes premissas:
I - preservação de vidas;
II - transparência;
III - governança;
IV - celeridade e efetividade nas ações; e
V - responsabilidade no uso dos recursos públicos
63.	Quanto às diretrizes, as divide em oito eixos:
I - saúde;
II - economia, emprego e renda;
III - assistência social;
IV - infraestrutura e logística;
V - defesa e segurança pública
VI - comunicação;
VII - relações exteriores; e
VIII - governança
64.	É possível observar que as diretrizes atribuídas ao Comitê de Crise possuem âmbito mais geral, de nível estratégico mais elevado, razão pela qual entende-se que as diretrizes já empregadas, instituídas em outubro de 2020, são cabíveis, também, no enfrentamento da "segunda onda" de Covid-19.
65.	Há que se atentar, neste caso, que eventuais diretrizes específicas destinadas à garantir, ou ao menos mitigar, a necessidade de leitos hospitalares, bem como suprimento adequado de oxigênio medicinal, caberia, em princípio, ao Ministério da Saúde, a quem é atribuída a tarefa de gerir as informações relacionadas a internações hospitalares e uso e produção de insumos e medicamentos. Como já exposto nos itens 55 e 56 desta instrução, o TC Processo 014.575/2020-5, instruído na SecexSaúde, cuida desse acompanhamento junto ao Ministério da Saúde.
66.	A análise da resposta à requisição também permitiu concluir que, em que pese ausentes novas diretrizes visando especificamente o enfrentamento da segunda onda, existem ações sendo realizadas que indicam a atuação, ainda que de modo reativo e concentrada naquilo que é urgente, no combate à nova fase de contaminações.
67.	Como exemplo dessa afirmativa, observa-se as ações de articulação entre diversos atores públicos no sentido de viabilizar o transporte de oxigênio extra aos pacientes de Manaus, movendo a estrutura da Embraer, White Martins e a Força Aérea Brasileira, como relatado no item 31 desta instrução.
68.	Razoável reconhecer a afirmativa do CCOP no sentido de que a falta de oxigênio em Manaus foi algo que não se pronunciava com intensidade, tanto o é que na primeira onda, em meados de 2020, não se observou a falta desse insumo.
69.	Em tempo, o CCOP também informa que, ao identificar a necessidade de monitorar a disponibilidade desse insumo, passou a incluir os atores privados nessa articulação, como, por exemplo, a identificação de como funciona o setor e a gestão junto à empresa White Martins para tomar conhecimento sobre suas capacidades operacionais.
70.	Também se destaca a edição da Resolução 12, de 9/2/2021 - Comitê de Crise, a qual, apesar de não definir novas diretrizes para enfrentamento da segunda onda de covid-19, dispõe sobre ações de apoio da administração pública federal em auxílio aos Estados e ao Distrito Federal. Acerca desta resolução, propõe-se a continuidade deste acompanhamento com base nos critérios definidos na mesma, conforme se verá a seguir.
Aspectos importantes das questões de planejamento das ações do CCOP na pandemia de Covid-19 
71.	Às funções de coordenação e de articulação atribuídas ao CCOP aplicam-se os critérios de boa governança que devem nortear as ações dos gestores públicos, em especial quanto à identificação de eventuais problemas e a realização de diagnósticos que ajudarão na definição de diretrizes que deverão ser seguidas para o enfrentamento de tais problemas. Este é o cenário ideal para a atuação do Centro de Governo e sua aplicação é necessária em termos de planejamento estratégico.
72.	Ocorre, no entanto, que são válidas as explicações fornecidas na entrevista realizada em 11/2/2021, 14:00, via Teams, com o gestor daquele órgão e sua equipe, em que são informadas as dificuldades de planejamento que o CCOP tem enfrentado (extrato à peça 184) . 
73.	Em primeiro lugar, destaca-se a excepcionalidade do problema a ser combatido. Trata-se de pandemia, cuja definição é, de acordo com o Dicionário Online de Português (dicio.com.br) , "doença infecciosa e contagiosa que se espalha muito rapidamente e acaba por atingir uma região inteira, um país, continente, etc". No caso em tela, trata-se de evento crítico em nível mundial, causando impactos diretos não apenas na saúde, mas também na economia, educação, indústria, produção e consumo, turismo, dentre tantos outros setores diretamente atingidos.
74.	Como destacado na entrevista, o evento em questão traz incertezas sobre as ações necessárias para o adequado enfrentamento, cujo aprendizado, a cada dia, exige flexibilidade na atuação dos agentes envolvidos e dos comitês de enfrentamento locais instalados em cada unidade da federação.
75.	Também se faz importante considerar o próprio dinamismo da doença, em função do surgimento de variantes de cepas e o surgimento de novos conhecimentos em relação ao combate ao vírus. 
76.	No âmbito do aprendizado ao enfrentamento de evento desse porte surgem oportunidades de melhoria nos procedimentos de apoio do Centro de Governo, tais como os citados nos itens 31 e 35 desta instrução, quando houve atuação reativa e propositiva de solução por parte do CCOP, assim como na edição da Resolução 12, de 9/2/2021, dispondo sobre as ações de apoio da administração pública federal em auxílio aos Estados e ao Distrito Federal, o que representa evolução no aspecto do planejamento.
77.	Assim, evidencia-se a excepcionalidade na atuação do CCOP, onde não há tempo para se detectar os problemas de todas as áreas atingidas, estudá-los, mapeá-los, realizar os devidos diagnósticos e, consequentemente, definir diretrizes de atuação. Não há, portanto, uma política pública de Centro de Governo específica para enfrentamento de pandemias.
78.	Também há que se destacar a decisão do Supremo Tribunal Federal (STF) no âmbito da Ação Direta de Inconstitucionalidade 6341 (processo 0088693-70.2020.1.00.0000, disponível em www.stf.jus.br) , na qual a Corte Constitucional reconheceu a competência concorrente de estados, municípios e União para atuar no combate à Covid-19, havendo, portanto, responsabilidade compartilhada de todos os entes federativos.  
79.	Observa-se que a decisão do STF reforça a necessidade de melhor planejamento por parte do CCOP, tendo em vista sua função de coordenação e articulação do Governo Federal junto aos atores públicos e privados envolvidos no enfrentamento da pandemia.
80.	Há que se atentar, portanto, para o problema do planejamento do Centro de Governo baseado em diagnósticos e diretrizes para enfrentamento de uma pandemia. Isso representa uma lacuna no planejamento estratégico governamental e deve avançar para métodos mais bem definidos em termos de estratégia central de atuação.
81.	Sabe-se que esta não é a primeira nem será a última situação de Emergência em Saúde Pública de Importância Internacional - (ESPIN) declarada pela Organização Mundial de Saúde, com consequências sensíveis que envolvem não apenas a questão da saúde, mas também com graves impactos econômicos para o País, e por este motivo entende-se que as ações do Centro de Governo podem evoluir para métodos previamente definidos, com elaboração de diagnósticos estratégicos que possam embasar o planejamento de combate a futuras crises sanitárias.
82.	Assim, no que tange ao planejamento governamental no enfrentamento de crises sanitárias classificadas como Emergência em Saúde Pública de Importância Internacional - (ESPIN) declarada pela Organização Mundial de Saúde, ante as fragilidades detectadas nesta inspeção, propõe-se o encaminhamento da presente instrução à Comissão de Trabalho, Administração e Serviço Público e à Comissão Externa de Enfrentamento à Covid-19, ambas da Câmara dos Deputados, e à Comissão de Transparência, Governança, Fiscalização e Controle e Defesa do Consumidor do Senado Federal para subsidiar eventual debate de medida legislativa acerca do planejamento governamental para os casos de crises sanitárias de grandes proporções, a exemplo daquelas classificadas como ESPIN.
Acompanhamento do Centro de Governo - Resolução 12/2021 - Comitê de Crise
83.	Ao longo desta instrução observou-se que as questões relacionadas à elaboração de diagnósticos e diretrizes para enfrentamento da segunda onda de Covid-19 restam ultrapassadas, ante a ausência destes e intempestividade para eventuais recomendações nesse sentido.
84.	Por outro lado, existem ações sendo realizadas pelo CCOP, ainda que de forma reativa e emergenciais, também já citadas neste trabalho, que demonstram a atuação focal do CCOP junto aos demais entes federativos.
85.	Com o advento da Resolução 12/2021-Comitê de Crise, que dispõe sobre as ações de apoio da administração pública federal em auxílio aos Estados e ao Distrito Federal, enxerga-se oportunidade para a continuidade deste acompanhamento, tendo em vista que dispõe sobre as ações do CCOP a partir de 9/2/2021.
86.	O art. 2º do referido normativo dispõe como será o apoio federal aos demais entes federativos:
Art. 2º A ação complementar da administração pública federal em situações de insuficiência ou exaurimento dos meios do governo estadual ou distrital em decorrência da pandemia poderá incluir:
I - disponibilização de recursos humanos essenciais ao enfrentamento da pandemia;
II - fornecimento de materiais e apoio logístico essenciais ao enfrentamento da pandemia;
III - assessoramento técnico às autoridades estaduais ou distrital na contratação de material, de pessoal e capacitação de recursos humanos, dentre outros; e
IV - outras medidas que possam ser viabilizadas por órgãos ou entidades da administração pública federal. 
Parágrafo único: a atuação da administração pública federal se dará de maneira complementar no apoio já prestado pelo Ministério da Saúde aos governos estadual ou distrital e, excepcionalmente, na prestação direta de assistência à saúde no enfrentamento da pandemia.
87.	Como se observa, é possível dar continuidade a este trabalho mediante verificação do efetivo cumprimento das disposições desse normativo, razão pela qual se propõe a continuidade deste acompanhamento junto ao Centro de Governo com o objetivo de verificar o efetivo cumprimento das ações de apoio da Administração Pública Federal em auxílio aos Estados e ao Distrito Federal previstas na Resolução 12/2021, emitida pelo Comitê de Crise para Supervisão e Monitoramento dos Impactos da Covid-19.
IV - CONCLUSÃO
88.	Observou-se, ao longo das análises efetuadas nestes autos, que se faz necessário evoluir o planejamento estratégico do Centro de Governo para enfrentar situações de grave crise sanitária em níveis de Emergência em Saúde Pública de Importância Nacional (ESPIN) .
89.	No caso em tela, apesar de existir, no âmbito do CCOP, mapeamento da situação geral da crise de saúde, observa-se a inexistência de diagnósticos elaborados por aquele Centro que contenham informações sobre a real situação da área de saúde de cada unidade federativa, em especial no que compete a informações sobre números atuais de leitos disponíveis para pacientes de Covid-19 e suas projeções para enfrentamento da segunda onda, bem como ausentes diagnósticos sobre a gestão do insumo "oxigênio medicinal". Cabe ressaltar que, conforme se observou nesta inspeção, tais diagnósticos são de responsabilidade primária do Ministério da Saúde, o qual já possui acompanhamento autuado neste TCU em andamento (TC Processo 014.575/2020-5, sob responsabilidade da SecexSaúde) .
90.	Também não se observou a existência de diretrizes específicas para o enfrentamento da "segunda onda" de covid-19, embora existam diretrizes emitidas quando da "primeira onda", que continuam válidas, bem como resta demonstrada a execução de ações específicas para o combate ao covid-19 nesta nova fase. Para tais questões, embora de suma importância, não há mais tempo para se exigir a redefinição de novas diretrizes, baseadas em diagnósticos gerais que não existem.
91.	Por outro lado, a boa governança exige a atuação plena do Centro de Governo, mediante a elaboração de planos estratégicos ou táticos acerca da situação-problema, com indicação de sua atuação, com metas e indicadores claros e específicos, para cada área de governo impactada pela ação de qualquer evento natural com capacidade de produzir grande impacto na sociedade.
92.	A situação indica pontos de melhoria que devem ser debatidos no âmbito legislativo para que se estabeleçam políticas públicas especiais voltadas para a atuação do Comitê de Crise da Casa Civil da Presidência da República, para que se norteie os trabalhos da referida comissão, em especial no tocante à realização de diagnósticos amplos e de forma a contemplar os diversos atores públicos e privados impactados por eventuais crises sanitárias ou outras que vierem a surgir, permitindo assim a definição de diretrizes estratégicas capazes de se adequar a cada momento vivenciado e de forma a se evitar a atuação apenas reativa, baseada exclusivamente em atendimento de demandas urgentes.
93.	Por fim, conclui-se que a melhor proposta para o caso concreto deva ser o encaminhamento da presente instrução às comissões parlamentares citadas no item 82 desta instrução para subsidiar eventual debate de medida legislativa acerca do planejamento governamental, medida que pode contribuir para a solução do problema crônico nessa seara governamental.  
PROPOSTA DE ENCAMINHAMENTO
94.	Ante o exposto, submetem-se os autos à consideração superior, propondo:
a) encaminhar cópia deste relatório à Procuradoria-Geral da República, com vistas a Coordenadoria Nacional Finalística do Gabinete Integrado de Acompanhamento à Epidemia do Coronavírus-19 (GIAC-Covid-19) , com fundamento no Memorando-Circular Segecex 7/2020, e à Comissão mista do Congresso Nacional que acompanha a situação fiscal e a execução orçamentária e financeira das medidas relacionadas à emergência de saúde pública e de importância internacional relacionada ao coronavírus, instituída pelo Decreto Legislativo 6/2020;
b) encaminhar cópia deste relatório à Comissão de Trabalho, Administração e Serviço Público e à Comissão Externa de Enfrentamento à Covid-19, ambas da Câmara dos Deputados, e à Comissão de Transparência, Governança, Fiscalização e Controle e Defesa do Consumidor do Senado Federal para subsidiar eventual debate de medida legislativa acerca do planejamento governamental para os casos de crises sanitárias de grandes proporções, a exemplo daquelas classificadas como Emergência em Saúde Pública de Importância Nacional (ESPIN) ;
c) encaminhar cópia deste relatório à Subchefia de Articulação e Monitoramento da Casa Civil da Presidência da República e ao Centro de Coordenação das Operações do Comitê de Crise da Covid-19-CCOP, para ciência;
d) retornar os autos à SecexAdministração, para que prossiga ao acompanhamento junto ao Centro de Governo com o fim de verificar o cumprimento das ações de apoio da administração pública federal em auxílio aos Estados e ao Distrito Federal previstas na Resolução 12, de 9/2/2021 - Comitê de Crise para Supervisão e Monitoramento dos Impactos da Covid-19.
É o relatório.

não há.

Não atuou.

ACOMPANHAMENTO. AVALIAÇÃO DA GOVERNANÇA DO CENTRO DE GOVERNO PARA COMBATE À COVID-19. SEXTO RELATÓRIO DE ACOMPANHAMENTO. INSPEÇÃO. LEVANTAMENTO DE INFORMAÇÕES PARA IDENTIFICAR AÇÕES DO CENTRO DE GOVERNO PARA O ENFRENTAMENTO DA 2ª ONDA DE CONTAMINAÇÃO POR COVID-19. INEXISTÊNCIA DE DIAGNÓSTICO AMPLO DA REAL SITUAÇÃO DE CADA ESTADO DA FEDERAÇÃO. INEXISTÊNCIA DE AÇÕES ESPECÍFICAS PLANEJADAS PARA ENFRENTAR A 2ª ONDA. ATUAÇÃO REATIVA DO COMITÊ DE CRISE E DO CCOP. ADOÇÃO DE MEDIDAS EMERGENCIAIS. OPORTUNIDADE DE MELHORIA NO PLANEJAMENTO GOVERNAMENTAL PARA ENFRENTAMENTO DE FUTURAS CRISES DE SAÚDE DE IGUAL GRAVIDADE ÀQUELA DESENCADEADA PELA COVID-19. COMUNICAÇÃO A COMISSÕES DO CONGRESSO NACIONAL. CONTINUIDADE DO ACOMPANHAMENTO.

ACOMPANHAMENTO (ACOM)

Secretaria de Controle Externo da Administração do Estado (SecexAdmin).

Cuida o presente processo de acompanhamento de natureza operacional realizado para avaliar a governança do Centro de Governo (CG) criado para o enfrentamento da pandemia de Covid-19.
Inicialmente, cabe o registro de que o CG é composto pelo Comitê de Crise, instância política decisória criada pelo Decreto 10.277/2020, com atribuições de caráter estratégico, por força do Decreto 10.404/2020; pelo Centro de Coordenação de Operações do Comitê de Crise para Supervisão e Monitoramento dos Impactos da Covid-19 (CCOP) , instância operacional criada pelo Decreto 10.289/2020; bem como pelos órgãos integrantes da estrutura da Presidência da República, em especial a Casa Civil da Presidência da República e a Secretaria de Governo da Presidência da República, responsáveis pela articulação e coordenação de ações de enfrentamento à pandemia de Covid-19 e assessoramento ao presidente da República.
No âmbito deste processo, já foram adotadas três decisões, das quais destaco o Acórdão 4075/2020-TCU-Plenário (peça 161) , última decisão colegiada proferida. No referido decisum, foi recomendada a implementação de melhorias nas diretrizes de governança para enfrentamento da pandemia, mediante subitem 9.1, bem como determinado, no subitem 9.2, o levantamento de informações pela unidade técnica do TCU com vistas a identificar as ações a serem adotadas pelo Centro de Governo para o enfrentamento da segunda onda de infecção por Covid-19.
Em complemento à determinação supra, dado o cenário de crise na saúde pública em razão da pandemia de Covid-19 que se instalou no Estado do Amazonas no mês de janeiro de 2021, bem como a possibilidade de que crise de igual gravidade viesse a se propagar para os demais estados da Federação, determinei, mediante Despacho de peça 173, que a unidade técnica realizasse inspeção no Centro de Governo e nos órgãos dele integrantes para que obtivesse as seguintes informações:
diagnósticos realizados pelo Governo Federal, em conjunto com os Estados e o Distrito Federal, da real situação da área de saúde de cada unidade da Federação, com indicação, entre outros, de leitos ocupados e disponíveis;
 as diretrizes planejadas pelo Governo Federal, em conjunto com as unidades da Federação, para mitigar os efeitos da segunda onda de contaminação por Covid-19, indicando, de forma expressa e em especial, as ações planejadas para garantir, ou ao menos mitigar, a necessidade adequada de leitos hospitalares, bem como o suprimento de oxigênio medicinal, por unidade da federação.
Assim, em cumprimento à determinação do subitem 9.2 do Acórdão 4075/2020-TCU-Plenário bem como ao Despacho de peça 173, a Secretaria de Controle Externo da Administração do Estado - SecexAdmin realizou inspeção no CCOP, na Casa Civil e na Secretaria de Governo da Presidência da República, cujo relatório, que consta da peça 184, contou com o beneplácito do escalão gerencial daquela unidade instrutiva. 
De modo geral, a unidade técnica concluiu pela necessidade de evolução do planejamento estratégico do Centro de Governo para enfrentar a atual situação de crise na saúde, porquanto inexistem diagnósticos gerais elaborados pelo CCOP que contenham informações sobre a real situação da área de saúde de cada unidade federativa nem mesmo diretrizes específicas para enfrentamento da segunda onda de Covid-19 que, àquela época, assolava o País, embora as diretrizes fixadas para o enfrentamento da primeira onda continuem plenamente válidas e em curso.
Em adição, por entender que inexiste tempo hábil para se exigir a redefinição de novas diretrizes para enfrentamento da atual crise na saúde aliado ao fato da necessidade de melhoria do processo de planejamento para lidar com futuras emergências de saúde pública, defende que tais pontos de melhoria devem ser debatidos no âmbito "legislativo para que se estabeleçam políticas públicas especiais voltadas para a atuação do Comitê de Crise da Casa Civil da Presidência da República, para que se norteie os trabalhos da referida comissão, em especial no tocante à realização de diagnósticos amplos e de forma a contemplar os diversos atores públicos e privados impactados por eventuais crises sanitárias.".
Em derradeiro, sugere, no mérito, o encaminhamento de cópia do relatório produzido para as comissões temáticas da Câmara dos Deputados e do Senado Federal que tratam de temas relacionados ao enfrentamento da Covid-19, para subsidiar eventual debate de "medida legislativa acerca do planejamento governamental para os casos de crises sanitárias de grandes proporções, a exemplo daquelas classificadas como Emergência em Saúde Pública de Importância Nacional (ESPIN) .".
Feito esse necessário resumo, passo a decidir.
Manifesto minha concordância com as conclusões da unidade instrutiva e adoto os argumentos por ela expendidos e transcritos no relatório prévio em minhas razões de decidir. 
As informações trazidas pela equipe da SecexAdmin dão conta de que o Governo Federal não vem exercendo a contento suas atribuições de planejador central para a elaboração de cenários, identificação de riscos e estabelecimento de ações necessárias ao combate e enfretamento da pandemia de Covid-19, nos termos do que seria esperado diante das disposições dos Decretos 10.277/2020, 10.404/2020 e 10.289/2020 e das atribuições do Comitê de Crise e do CCOP.
Não há que se negar que estamos diante de uma situação inédita de enfrentamento de pandemia, com a ocorrência de situações com consequências desconhecidas e ainda não vivenciadas não apenas pelos gestores públicos, mas por toda sociedade.
Cenários desse tipo dificultam sobremaneira a elaboração de um plano mais efetivo que possa, de fato, bem direcionar a atuação dos gestores públicos, notadamente, pela falta de informações anteriores que permitam a utilização de curvas de aprendizado em favor do incremento da eficácia e da efetividade das ações a serem adotadas.
Contudo, apesar de tal dificuldade, não se está diante de uma situação que inviabilize o processo de planejamento, vez que, em temas ainda desconhecidos, como é o caso da pandemia de Covid-19 e de suas consequências, pode o gestor público servir-se da elaboração de cenários possíveis e da avaliação e gestão de riscos.
O que se tem observado, no âmbito deste processo de acompanhamento das ações de governança do Centro de Governo, é uma certa hesitação do governo central em assumir a protagonismo que dele é esperado na condução das ações de combate à essa grave crise de saúde, de sorte a bem coordenar a adoção de ações nas diversas áreas de atuação estatal e em conjunto com os demais entes federados.
Nesse sentido e apenas a título de exemplo, vale dizer que em agosto de 2020, mediante o Acórdão 2092/2020-TCU-Plenário (peça 74) , esta Corte de Contas já indicava ao Governo Federal a necessidade de elaboração de um plano para a imunização da população brasileira, numa tentativa de direcionar o governo central para a previsão de ações que pudessem garantir a vacinação nacional ou, ao menos, mitigar os riscos que contribuíssem para o seu insucesso.
Apenas em dezembro de 2020, quatro meses após a decisão desta Corte de Contas, é que o Governo Federal entregou o plano nacional de vacinação contra a Covid-19 ao Supremo Tribunal Federal - STF, em atendimento à decisão monocrática proferida para dar seguimento às ações que tramitavam naquela Corte e que tratavam da obrigatoriedade da vacinação e outras medidas de combate à pandemia.
No âmbito deste processo, de se observar que o próprio Governo Federal admitiu não ter elaborado diretrizes específicas para o enfrentamento da segunda onda de contaminação da população pela Covid-19, vez que inexiste diagnóstico amplo acerca da atual situação da saúde em cada Estado.
Na verdade, as ações nesse sentido, reportadas pela Secretaria de Assuntos Federativos (SEAF/CC/PR) e pela Subchefia de Articulação e Monitoramento da Casa Civil da Presidência da República, que coordena o CCOP (peças 181 a 183) , são de caráter meramente reativo.
Tais ações, ou foram decorrentes da necessidade de encaminhamento de questões pontuais que se fizeram presentes em determinado momento, a exemplo da edição da Resolução 13, de 19/10/2020, editada pelo Comitê de Crise, que aprovou a consolidação das Diretrizes para enfrentamento da pandemia, ou serviram para sistematizar questões repetitivas a serem observadas por estados e DF na condução de ações de combate à pandemia, nos termos da Resolução 12 do mesmo Comitê, de 9/2/2021.
Com relação a medidas específicas para identificar leitos disponíveis nas unidades da Federação e evolução do quadro de contaminação por Covid-19 para, assim, permitir o estabelecimento de ações para garantir a disponibilização de leitos hospitalares na quantidade adequada para atender à demanda de internação, informou o CCOP tratar-se de informações a serem atendidas pelo Ministério da Saúde.
De fato, nos termos do que prescreve o art. 4º-A do Decreto 10.277/2020, não compete ao CCOP a gestão desse tipo de informação, mas ao Centro de Operações de Emergência em Saúde Pública para o novo Coronavírus (COE-nCov) , do Ministério da Saúde, conforme dispõe o art. 3º da Portaria MS 188/2020.
Contudo, era de se esperar que tanto o CCOP, que dá suporte operacional ao Comitê de Crise, quanto o próprio Comitê, criado justamente para supervisão e monitoramento dos impactos da covid-19, tivessem acesso e mantivessem registro dessas informações para permitir sua atuação de acordo com o disposto nos Decretos 10.277/2020, 10.404/2020 e 10.289/2020.
Os dados relativos a leitos hospitalares disponíveis, projeção de evolução da contaminação e capacidade de internação são subsídios fundamentais a permitir uma atuação centralizada e articulada do governo federal com os demais entes federativos que perpassa a área de saúde. 
Apenas a título de exemplificativo e conforme admitido pelo próprio representante do CCOP, a ausência de oxigênio medicinal no Estado do Amazonas em janeiro deste ano acabou por acender o alerta quanto ao monitoramento da produção desses insumos pelo setor privado e, também, por revelar a necessidade de utilização de aviões da Força Aérea para transporte emergencial desse insumo entre unidades da federação.
Ainda no campo dos exemplos, cito a possibilidade de o Ministério da Saúde poder contar com a utilização emergencial de leitos disponíveis nas unidades militares de saúde, que integram as forças militares, em face do disposto na Lei 8.080/1990, que organiza o SUS e que prevê em seu art. 45, § 2º, que, em tempos de paz "e havendo interesse recíproco, os serviços de saúde das Forças Armadas poderão integrar-se ao Sistema Único de Saúde (SUS) , conforme se dispuser em convênio que, para esse fim, for firmado.".
Por oportuno, diga-se que a discussão do tema acima mencionado foi trazida a esta Corte no âmbito do TC Processo 008.992/2021-5, por representação de unidade técnica do TCU realizada com base em notícia veiculada pela imprensa. Não surgiu por iniciativa do próprio Governo Federal, como seria de se esperar na busca por soluções a minimizar os impactos da crise de Covid-19.
Esses exemplos são casos concretos que, na prática, demonstram que as ações de governança do CG para enfrentamento da Covid-19 - com base nos dados de leitos disponíveis, projeção de evolução do número de contaminados e de demanda de internação, informações sob a responsabilidade do Ministério da Saúde mas que deveriam ser de pleno conhecimento pelo Comitê de Crise e CCOP -, ultrapassam a função saúde e justificam uma atuação mais efetiva e preventiva por parte de ambas instâncias colegiadas. 
Veja-se que, nos termos do art. 4º-A, inciso II, do Decreto 10.277/2020, ao CCOP compete a articulação, com os entes públicos e privados, das ações de enfrentamento da Covid-19, em clara extrapolação à área de saúde, devendo, para tanto, respeitar as diretrizes e as premissas traçadas para o enfrentamento da pandemia, entre elas, a preservação de vidas, nos termos do anexo à Resolução 13, de 19/10/2020, do próprio Comitê de Crise.
De igual modo, o art. 2º do Decreto 10.277/2020 fixa como atribuição do Comitê de Crise a articulação de atuação governamental e de deliberação sobre as prioridades, as diretrizes e os aspectos estratégicos relativos aos impactos da Covid-19, cabendo também o pleno respeito à premissa de preservação de vidas que consta do anexo à Resolução 13, de 19/10/2020.
O fato de esses comitês não disporem de informações estratégicas acerca da evolução da crise de saúde pública, para permitir a projeção de ações mais efetivas para o seu enfrentamento - inclusive, induzindo a adequada atuação do Ministério da Saúde no desempenho de suas competências com relação à crise instalada -, compromete o desempenho de suas atribuições.
De se concluir, portanto, que as informações trazidas pela SecexAdmin revelam indícios de omissão no CCOP e no Comitê de Crise, que, a depender dos elementos que sobrevierem aos autos, poderão ensejar a devida apuração nos próximos acompanhamentos, em especial se ficar comprovado que o Centro de Governo se absteve de cumprir com os deveres que lhe foram confiados.
Do exposto, manifesto minha concordância com a unidade técnica de que, dado o atual estágio da crise de saúde pública, a demandar a execução de ações de caráter emergencial, não seria cabível a expedição de medida para o Governo Federal com vistas a revitalizar as ações planejadas para enfrentamento da pandemia de Covid-19.
De igual modo, alinho-me à proposta da unidade técnica para que, diante da possibilidade de melhoria no planejamento governamental para o enfrentamento de futuras crises sanitárias classificadas como ESPIN, seja a presente decisão encaminhada para comissões específicas do Congresso Nacional para subsidiar eventual debate de medida legislativa acerca do planejamento governamental para o futuro enfrentamento de crises dessa natureza.
Pugno, também, para que cópia desta decisão seja encaminhada para a Comissão Parlamentar de Inquérito da Pandemia (CPI da Pandemia) , em curso no Senado Federal, para fins de ciência. 
Em derradeiro, dada as inovações normativas fixadas pela Resolução 12/2021, do Comitê de Crise, que, em seu art. 2º, trouxe novas atribuições ao CCOP em apoio à atuação dos entes federados no combate e no enfrentamento da pandemia de covid-19, devem os autos retornar à unidade técnica para fins de continuidade deste acompanhamento.
Com essas considerações, VOTO para que o Tribunal aprove a minuta de Acórdão que ora submeto à consideração deste Colegiado. 
TCU, Sala das Sessões, em 30 de junho de 2021.
Ministro VITAL DO RÊGO 
Relator